【裁判字號】    98,竹簡,347
【裁判日期】    990430
【裁判案由】    給付票款
【裁判全文】
臺灣新竹地方法院民事判決             98年度竹簡字第347號
原      告  戊○○
被      告  乙○○
訴訟代理人  沈志成律師
複  代理人  丁○○
上列當事人間請求給付票款事件，本院於民國99年4月16日辯論
終結，判決如下：
    主  文
被告應給付原告新臺幣壹佰壹拾伍萬元及自民國九十八年八月二
十二日起至清償日止，按年息百分之六計算之利息。
訴訟費用由被告負擔。
本判決第一項得假執行。但被告以新臺幣壹佰壹拾伍萬元為原告
預供擔保，得免為假執行。
    事實及理由
壹、程序事項
一、原告聲請支付命令原請求：被告應給付新臺幣（下同）115
    萬元及自民國98年4月21日起至清償日止，按年息6％計算之
    利息。嗣於訴訟進行中以98年8月13日民事準備書狀就利息
    部分變更聲明為：自本狀繕本送達翌日（即98年8月22日）
    起至清償日止，按年息6％計算之利息，乃減縮訴之聲明，
    其請求基礎事實同一且無礙於被告防禦及訴訟終結，核與民
    事訴訟法第255條規定相符，應予准許。
二、被告另以臺灣新竹地方法院檢察署98年度偵字第3476號訴外
    人丙○○涉嫌盜用被告印章及盜開支票之案件尚在偵查中，
    且影響本件民事訴訟之裁判，聲請在該刑事訴訟終結以前停
    止本件訴訟程序。惟民事訴訟法第183條所謂訴訟中有犯罪
    嫌疑牽涉其裁判者，得命在刑事訴訟終結以前，中止訴訟程
    序，係指該犯罪嫌疑，確有影響於民事訴訟之裁判，非俟刑
    事訴訟解決，其民事訴訟即無由或難於判斷者而言，故法院
    依該條規定中止訴訟程序，須其訴訟有上開情形時，始得為
    之。且刑事訴訟所調查之證據，及刑事訴訟判決所認定之事
    實，並非當然有拘束民事訴訟之效力，有最高法院43年台抗
    字第95  號判例要旨可參。上開刑事偵查卷宗，業經本院調
    卷核閱，兩造亦於書狀及言詞辯論時予以引用，已得為本件
    判決之證據資料，並無如該刑事程序未終結，本件即難於判
    斷之情形，是本件應無停止訴訟程序之必要。
貳、實體事項
一、原告主張：
(一)緣原告執有被告所簽發民國98年4月21日、面額115萬元、號
    碼AO0000000號之支票1紙（下稱系爭支票），詎經原告於98
    年4月21日為付款之提示，竟悉因存款不足而遭退票，原告
    即向被告行使追索權，惟屢經催討，被告均置之不理。原告
    與被告並不熟識，原告係透過第三者向銀行查詢被告票信良
    好，無退票或中止付款紀錄，才收受丙○○所交付之系爭支
    票，爰依票據法律關係，請求被告負發票人責任。
(二)又由本院98竹簡字第348號言詞辯論筆錄及判決書、98年竹
    簡字第235號言詞辯論筆錄及地檢署98年度偵字第3476 號竊
    盜案訊問筆錄所載內容，即可知被告無法提出丙○○盜用支
    票之確切證據。另觀諸被告與丙○○之資金往來，亦可證明
    被告非但知情，亦可能係主謀與丙○○假離婚真詐財，詐騙
    金額高達近億元。
(三)系爭支票係伊朋友沈復環於98年3月底、4月初持票向伊調現
    ，伊借她50萬元，約定另外50萬元等系爭支票兌現後再還她
    ，伊沒有算她利息。又被告雖與丙○○離婚，但自離婚後都
    一直有和丙○○電話聯絡，被告辯稱系爭支票係遭丙○○盜
    開云云，委不足採。為此提起本件訴訟，並聲明：如主文第
    1項所示；願供擔保，請准宣告假執行。
二、被告固不否認系爭支票上之印文，係屬其所有之印章，惟辯
    稱：系爭支票係伊前妻丙○○，私下所簽發，伊與原告並不
    熟識且無生意來往，原告為何會借錢給伊，系爭支票伊已於
    98年4月11日向香山派出所報案失竊，目前該案已在新竹地
    方法院檢察署偵查中，原告所持有之系爭支票係屬伊失竊之
    贓物，且丙○○亦已認罪，此益證系爭支票確係遭丙○○盜
    開無疑。又被告與丙○○因感情不睦，早於97年6月24日即
    已離婚，故兩人並無任何關係存在，依常理，被告焉可能於
    98年4月21日再授權丙○○開立面額115萬元之系爭支票向原
    告調現？詎丙○○竟利用每星期三探視其子女之時，趁被告
    外出之際，盜用被告印章及盜開支票，此情其女甲○○知之
    甚詳，並經甲○○到庭作證屬實。另原告所提出之資金往來
    資料，並不足以證明丙○○有向原告收取任何款項，顯見原
    告確係無對價取得系爭支票，依票據法第14條後段之規定，
    原告就系爭支票不得享有優於其前手即丙○○之權利，而系
    爭支票不惟是丙○○所盜開，且丙○○亦未支付任何款項予
    被告，故丙○○亦無權就系爭支票對被告有所主張，從而，
    原告自無權請求被告給付系爭票款等語。並聲明：原告之訴
    駁回，如受不利之判決，願供擔保請准宣告免為假執行。
三、得心證之理由：
(一)原告主張其執有系爭支票提示遭退票之事實，業據提出與其
    所述相符之系爭支票及退票理由單為證，被告對系爭支票之
    印章係屬真正之事實並不爭執，惟辯稱系爭支票為其前妻丙○○所盜開，且原告係無對價取得系爭支票，不應負票據責
    任云云。是本件應審酌者，乃在於系爭支票是否為他人所盜
    開？原告是否係以無對價取得系爭支票？被告應否負票據責
    任？茲分敘如下：
  1.按當事人主張有利於己之事實，就其事實有舉證之責任，民
    事訴訟法第277條前段定有明文。又事實有常態與變態之分
    ，其主張常態事實者無庸負舉證責任，反之，主張變態事實
    者，則須就其所主張之事實負舉證責任。而支票為無因證券
    ，執票人行使票據上權利，就支票之取得，有無正當原因，
    或有無對價關係，不負證明之責。又發票人欄之印章如為真
    正，即應推定該支票亦屬真正。申言之，得據以判斷該支票
    係為發票人作成。倘主張其印章係被盜用時，因印章由本人
    或有權使用之人蓋用為常態，由無權使用之人蓋用為變態，
    則該被盜用之事實，按諸舉證責任分配原則，即轉應由主張
    該變態事實之當事人負舉證責任。查本件依原告所提出之系
    爭支票及退票理由單所載，退票理由係因存款不足及拒絕往
    來戶，並未註記印鑑不符，被告亦不否認系爭支票上印章為
    真正，則其抗辯系爭支票係遭丙○○竊取盜開云云，依上開
    說明，自應由其就該有利於己之變態事實負舉證之責。
  2.查被告雖抗辯系爭支票其已向警察機關報案失竊，已由台灣
    新竹地方法院檢察署檢察官偵查中，並提出被告於98年4 月
    11日向新竹市警察局第三分局香山派出所報案失竊之報案三
    聯單、台灣新竹地方法院檢察署刑事傳票各一紙為證（見本
    院卷第15、16頁），惟前開公文書僅能證明被告曾向警察機
    關報案失竊並對丙○○提出竊盜告訴爾，且迄至本件言詞辯
    論終結時止，該竊盜案件並無任何偵查結果，自難據以認定
    丙○○確有盜開系爭支票之情事。又被告另提出丙○○親筆
    書寫之信函二紙，主張其已認罪云云，觀諸該等信函分別記
    載：「對不起，之前你要出庭作證，我真的沒辨法做到，金
    錢借貸確實是我個人的行為，與你無關，對不起連累到你…
    」、「…我願意為整個案件，負起該有的刑責，我無意逃避
    …我對這個案件，我願意認罪付起該付的刑責…」等語，該
    信函中雖載有「認罪」文句，然其用語空泛，全文並未明確
    提及系爭支票或盜開、冒用印章等情節，丙○○顯未就具體
    之犯罪事實為陳述，則其真意是否係就盜用被告印鑑章簽發
    「系爭支票」之事實供認不諱，亦非無疑，是尚難憑此即認
    定系爭支票確為丙○○所盜開。
  3.又丙○○經本院二次傳喚均未到庭，惟其於刑事警訊時供稱
    ：「（妳是否有使用乙○○所有之國泰世華商業銀行香山分
    行帳號000000000000號及票號為62851至62900號計50張、63
    901至63950號計50張、64901至64950號計50張，另外還有國
    泰世華商業銀行香山分行帳號000000000000號之支票票號A0
    0000000、A00000000、A00000000、A00000000、A00000000
    、A00000000、A00000000、A00000000、A00000000、A00000
    000號計10張，合計共160張支票？）沒錯，我有使用」、「
    我不是偷，一開始約97年10月份，我一位朋友要購買新車，
    因為零利率需要支票分期付款，我想到乙○○有支票，因此
    我問乙○○是否願意借支票給我朋友，一開始他不願意，後
    來我給他50萬現金，他就同意我使用他的支票，是他親手交
    給我使用」、「（上開共計160張支票，是否皆是乙○○同
    意妳使用？）我使用那些支票他都知道，因為銀行每月一定
    都會寄對帳單給乙○○，所以他早就知道，因此他不用遲至
    今日才對我提告」、「（有關倪民陳述，妳是否有竊盜乙○○所有之國泰世華商業銀行香山分行帳號000000000000號之
    支票使用印鑑章乙枚？然後持用至該銀行領用上開空白支票
    150張？）沒有，是乙○○親手拿印鑑及乙存存簿交給我」
    、「我們是97年6月24日離婚」、「（妳與乙○○於97年6月
    24日離婚後，是否仍居住在新竹市○區○○里○鄰○○路○段
    392巷20號處所？）對，我們仍住在一起」、「我並沒有偷
    竊他的印鑑及支票，都是乙○○允許我使用，因為支票使用
    銀行都會寄對帳單到他公司，所以他應該早就知道，早就對
    我提出告訴，他曾打電話問我為何支票使用金額如此頻繁，
    問我在作何事業」；於偵查中供稱：「（支票妳開出160張
    ？）是」、「（妳開票是否經過告訴人同意？）有，我朋友
    在去年10月要購車，想要分期零利率，朋友想要跟我借票，
    我就去問告訴人是否可以借用私人票36張，告訴人就將整本
    空白私人支票給我，我有交給告訴人50萬元，因為他有時也
    會向我調度資金，印章也是他親自交給我，公司票也是告訴
    人交給我，但是是一張一張分別給我」、「（票你都開給何
    人？）有時公司要軋票但是錢不夠，我就開票跟別人調現」
    等語，業據本院依職權調取前揭刑事偵查卷核閱無訛（見98
    年度偵字第3476號偵查卷），足見丙○○已否認其有盜取被
    告印章或盜開系爭支票之事實，更直陳係被告授權其使用系
    爭空白支票，且被告與丙○○雖於97年6月24日離婚，渠二
    人仍然住在一起共同生活，亦難僅以渠二人業已離婚，即推
    論被告絕不可能同意丙○○使用其印章開立支票。
  4.另證人即被告與丙○○之女甲○○於99年3月19日到庭證稱
    ：「（媽媽回去看你時，有無拿走東西？）沒有拿走什麼，
    但媽媽有在桌上蓋爸爸的印章，蓋支票，我有看到，多少張
    我不知道，蓋了多久我不知道，但是有時候一週沒有蓋，隔
    週又會蓋，媽媽總共蓋了幾次我不清楚」等語，並未具體指
    出係何張支票，已無從認定系爭支票是否為丙○○所簽發，
    又縱若系爭支票為丙○○所蓋用被告印章而簽發，證人甲○○上開證詞亦仍無法證明丙○○係未經被告同意而蓋用被告
    印章，且證人甲○○對於原告所詢父親印章是放在哪裡、媽
    媽是拿鑰匙還是撬開抽屜等問題，答稱：「爸爸的抽屜」、
    「拿鑰匙，後改稱我沒有看到」等語，則證人甲○○對於丙○○如何取得被告印章一節，顯亦無法作明確證述，凡此，
    均難資為被告有利之認定。被告辯稱系爭支票為丙○○所盜
    開云云，不足採信。
(二)再按，票據為無因及流通證券，且票據關係原則上與其原因
    關係分離，票據法第14條第2項所謂不得享有優於其前手之
    權利，固指前手之權利如有瑕疵，該取得人即應繼受其瑕疵
    ，人的抗辯並不中斷；如前手無權利時，取得人即不能取得
    權利而言，惟該前手權利瑕疵或無權利之抗辯事由，仍應由
    票據債務人負證明之責，有最高法院89年台上字第1313號判
    決要旨可參。被告抗辯原告係以無對價取得系爭支票，為原
    告所否認，自應由被告就此負證明之責，被告要求原告應證
    明究竟出借多少錢一事，應屬無據。而被告僅泛稱：「丙○○並未支付任何款項予被告」云云，並未就原告以無對價取
    得系爭支票一事提出其他具體確實之證明，且丙○○先前與
    訴外人沈復還如何進行借貸，係借貸當事人間自由意志協商
    之結果，與本件並無必然關聯，尚難憑此遽推論本件原告是
    以無對價取得系爭支票。被告既未能舉證證明原告以無對價
    取得系爭支票，則縱然原告99年3月15日民事陳報狀資金往
    來尚不足以證明丙○○有向原告收取任何款項，仍應對負有
    舉證責任之被告為不利之認定。是被告辯稱原告以無對價取
    得系爭支票，不得享有優於前手之權利云云，亦不足採。
(三)末按，在票據上簽名者，依票上所載文義負責。又發票人應
    照支票文義擔保支票之支付。執票人向支票債務人行使追索
    權時，得請求自為付款提示日起之利息，如無約定利率者，
    依年利六釐計算。票據法第126條、第133條定有明文。系爭
    支票上之印章為被告所有，應認系爭支票為真正，且被告未
    能證明其印章遭第三人盜蓋，或原告係以無對價取得系爭支
    票，從而，原告本於票據之法律關係，起訴請求被告給付如
    主文第1項所示之金額及利息，洵屬正當，應予准許。
四、假執行之宣告：本件係就民事訴訟法第427條訴訟適用簡易
    程序所為被告敗訴之判決，依同法第389條第1項第3款規定
    ，應依職權宣告假執行，原告聲請供擔保宣告假執行，尚無
    必要。又被告陳明願供擔保，聲請免為假執行，核無不合，
    爰酌定相當之擔保金額准許之。
五、至本件原告聲請傳訊證人吳錦霞部分，經核其待證事項無非
    為證人吳錦霞對於被告與丙○○離婚一事是否知情，惟上開
    待證事項與本件兩造之爭點並無直接相關，且偵查卷宗已有
    相關人證為佐，爰認並無傳訊之必要。又本件判決之基礎已
    臻明確，兩造其餘攻擊、防禦方法，核與判決結果不生影響
    ，爰不一一論列，附此敘明。
六、據上論結，本件原告之訴為有理由，依民事訴訟法第436條
    第2項、第78條、第389條第1項第3款，判決如主文。
中    華    民    國    99    年    4     月    30    日
                  新竹簡易庭    法  官  梁智賢
以上正本證明與原本無異。
如對本判決上訴，須於判決送達後20日內向本院提出上訴（須按
他造當事人之人數附繕本）。
中    華    民    國    99    年    4     月    30    日
                                書記官  黃詩傑

司法院資訊處製作；財團法人民間司法改革基金會備份。
